臺灣臺中地方法院民事判決　96年度訴字第142號
原　　　告　甲○○
訴訟代理人　張慶達律師
複　代理人　林基豐律師
被　　　告　丙○○
　　　　　　乙○○
　　　　　　丁○○
上列當事人間請求給付違約金等事件，本院於民國96年4月3日言
詞辯論終結，判決如下：
    主    文
原告之訴及假執行之聲請均駁回。
訴訟費用由原告負擔。
    事    實
一、原告方面：
甲、聲明：
（一）被告丙○○應給付原告新台幣（下同）2,228,720元及自
      起訴狀繕本送達翌日即民國96年1月17日起至清償日止按
      年息百分之5計算之利息。
（二）被告乙○○、丁○○應連帶給付原告1,440,000元及自起
      訴狀繕本送達翌日即民國96年1月17日起至清償日止按年
      息百分之5計算之利息。
（三）願供擔保，請准宣告假執行。
乙、陳述：
（一）被告乙○○於民國93年8月8日向被告丙○○等29人（下稱
      丙○○等人）購買坐落台中市西屯區○○○段第2111之8
      、之9、之14、之15地號等土地4筆，價金12,118,288元，
      分3次付清。乙○○與丙○○等人於95年9月27日修訂原契
      約，改為1次付清價款，丙○○等人則應於95年10月31 日
      前完成所有權移轉登記，如未能按期完成登記，每逾一日
      應給付買受人按買賣價金千分之一計算之違約金。同日乙○○將上開購買土地之權利轉讓原告，原告則簽發三信商
      業銀行股份有限公司（下稱三信銀行）面額1,440,000 元
      支票一紙交由被告丁○○保管，迨完成所有權移轉登記，
      始可交付乙○○提示兌領。詎原告依約於丙○○等人繳交
      過戶文件及用印後已當場1次給付全部地價款，而因可歸
      責於丙○○等人之事由，遲至95年11月22日始完成所有權
      移轉登記。丙○○等人就系爭4筆土地係一併出賣，且共
      同受領買賣價金，給付標的不可分，性質上屬不可分之債
      。被告丙○○自應給付逾期23天之違約金278,720元。
（二）原告於95年9月29日將買受系爭4筆土地之權利，連同同段
      2111之10及2111之16地號土地，轉售予訴外人戊○○。依
      原告代理人己○○與戊○○簽立之不動產買賣契約書，原
      告需於95年11月10日備齊全部移轉過戶文件交付地政士，
      否則應負違約賠償責任；惟因丙○○等人未能依約於95年
      10月31日前辦理所有權移轉登記。致原告未能如期履行，
      遭戊○○解約並求償1,850,000元，而生損害。又丁○○
      、乙○○明知丙○○等人未能於如期完成所有權移轉登記
      ，經原告催告，本應將上開支票返還，為圖得轉讓權利金
      ，竟拒不返還上開支票，且於丙○○等人給付遲延後，仍
      強行於95年11月22完成所有權移轉登記，丁○○並擅將支
      票交付乙○○提示兌現，致生損害於原告。為此，依民法
      第231條第1項規定，請求丙○○賠償損害2,128,720元（
      278,720＋1,850,000＝2,128,720）。另依民法第184條、
      185條規定，請求乙○○、丁○○連帶賠償損害1,440,000
      元。
二、被告方面：
壹、被告丙○○部分：
甲、聲明：原告之訴駁回，並陳明如受不利判決，願供擔保，請
    准免為假執行之宣告。
乙、陳述：乙○○向丙○○等人買受系爭土地，固指定原告為登
    記名義人，但並非第三人利益契約。原告與丙○○等人間並
    無債權債務關係。原告依債權讓與之法律關係，請求損害賠
    償，自屬無據。
貳、被告乙○○、丁○○部分：
甲、聲明：原告之訴駁回，並陳明如受不利判決，願供擔保，請
    准免為假執行之宣告。
乙、陳述：
（一）三信銀行面額1,440,000元之支票係原告向乙○○受讓不
      動產買賣契約登記名義人之權利金。丙○○等人給付遲延
      時，原告並未請求丁○○返還保管之支票或解除契約，迨
      丙○○等人辦理所有權移轉登記完成後，丁○○始將支票
      交付乙○○兌領，自無不合。
（二）丙○○等人無法如期於95年10月31日完成所有權移轉登記
      ，乃共有人廖美玲及廖淑慧之國外授權書有瑕疵，經中興
      地政事務所審查退件，重新申請國外授權書所導致，而非
      丙○○蓄意行為所造成。縱認原告可請求損害賠償及違約
      金，然其屬可分之債，且不動產買賣契約書並未約定丙○○等人應連帶負責，原告請求丙○○應負全部給付責任，
      自有未合。
（三）訴外人己○○與戊○○所訂買賣契約，屬其個人行為，與
      本案無關。
（四）本件不動產買賣契約書約定之違約金，應為賠償額預定性
      違約金，而非懲罰性違約金，原告另行請求被告應負1,85
      0,000元違約金，即屬無據。
三、兩造不爭之事實：
（一）乙○○與丙○○等人於93年8月8日訂立不動產買賣契約書
      （下稱甲契約），買受坐落台中市西屯區○○○段第2111
      之8、之9、之14、之15地號等4筆土地，價金12,118,288
      元，分3次付清。
（二）乙○○與丙○○等人於95年9月27日修訂原契約（下稱乙
      契約），改為1次付清價款，丙○○等人則應於95年10月
      31 日前完成所有權移轉登記，如未能按期完成登記，每
      逾一日應給付買受人按買賣價金千分之一計算之違約金。
（三）乙○○於95年9月27日將上開購買土地之權利轉讓原告（
      下稱丙契約），原告則簽發三信銀行面額1,440,000元支
      票一紙交由被告丁○○保管。迨完成所有權移轉登記，始
      可交付乙○○提示兌領。
（四）丙○○等人如未能於95年10月31日前將系爭土地移轉登記
      予原告，原告有權無條件逕行取回預先交付丁○○保管之
      上開三信銀行支票，原告與乙○○簽訂之債權讓與契約視
      同解約。
（五）丙○○等人於95年11月22日始將系爭土地移轉登記予原告
      。
（六）原告於95年11月27日寄發存證信函通知被告負賠償遲延責
      任。
四、兩造爭執之爭點：
（一）原告與乙○○簽訂之丙契約能否拘束丙○○等人？又可分
      為(一)乙○○與丙○○等人簽訂之甲契約是否為「指示給付
      約定」？(二)乙○○與原告簽訂之丙契約，是否對丙○○等
      人發生效力？
（二）原告可否依甲契約第11條約定請求丙○○給付違約金278,
      720元及依民法第231規定請求損害賠償1,850,000元？
      如可，上開債務究屬可分之債抑或不可分之債？
（三）原告於丙○○等人未如期於95年10月31日完成所有權移轉
      登記後，有無通知乙○○、丁○○解除契約並請求返還上
      開三信銀行面額1,440,000元之支票？
（四）原告可否依民法第184條、第185條規定向乙○○、丁○○
      請求連帶給付1,440,000元之損害賠償？
五、得心證之理由：
（一）原告與乙○○簽訂之丙契約能否拘束丙○○等人？又可分
      為(一)乙○○與丙○○等人簽訂之甲契約是否為「指示給付
      約定」？(二)乙○○與原告簽訂之丙契約，是否對丙○○等
      人發生效力？
      查，兩造不爭之甲契約第7條第3款約定：若甲方（乙○○
      ）指定第三人為產權移轉登記名義人，該名義人應在本契
      約中簽章負連帶保證責任，且應於尾款擔保本票簽章，負
      共同發票人之責，其後如要求更改登記名義人，須經乙方
      （丙○○等人）書面同意，因而增加之費用由甲方負擔，
      否則就買賣標的乙方得拒絕甲方指定第三人為登記名義人
      之要求。依上開文義觀之，買受人得指定登記名義人，堪
      予認定；但該契約究為利益第三人契約或指示給付約定，
      則尚不明確。嗣乙○○與丙○○等人因買賣價金如何給付
      等情發生爭執，乙○○並對丙○○等人訴請辦理所有權移
      轉登記，經本院94年度重訴字第225號受理在案。乙○○
      於訴訟進行中以丙○○等人給付遲延為由，解除買賣契約
      ，此經原告聲請本院調閱上開卷宗查明無訛（見上開事件
      94年7月28日原告乙○○變更訴之聲明聲請狀第4頁），且
      為原告所不爭執。乙○○與丙○○等人所簽訂之甲契約既
      經解除，乃乙○○與丙○○等人於95年9月27日依甲契約
      意旨，另訂立之乙契約及丙契約，是否仍有效力，已有疑
      義。縱認乙○○與丙○○等人簽訂乙契約時有回復甲契約
      效力之合意，但乙契約第3條係約定：依原契約（甲契約
      ）之規定，雙方同意由甲方（乙○○）指定第三人甲○○
      為產權移轉登記名義人，全數買賣價金及增值稅，均由丙
      方負責開立銀行本票支付乙方（丙○○等人）。甲、乙兩
      契約之當事人均為乙○○及丙○○等人，原告甲○○僅為
      被指定之產權移轉名義人。丙○○抗辯甲、乙二契約為「
      指示給付約定」，為原告所不爭執（參96年4月3日言詞辯
      論筆錄第4頁第9行），自堪信為真實。按債權契約依民法
      第294條規定，固得讓與或繼承。乙○○與甲○○簽訂丙
      契約，固將向丙○○等人買受系爭不動產之權利讓與甲○○。姑不論上開甲契約業經乙○○解除契約而失效，丙契
      約是否仍有效，已有疑義，縱甲、乙兩契約仍有效，但乙○○與原告於簽訂丙契約後均未通知丙○○等人，為兩造
      所不爭，則該債權讓與契約對於丙○○等人自不生效力，
      而不得拘束丙○○等人。丙○○抗辯乙○○與丙○○等人
      有關系爭土地買賣，固指示給付約定原告為登記名義人，
      但並非第三人利益契約。原告與丙○○等人間並無任何債
      權債務關係，自屬有據。
（二）原告可否依甲契約第11條約定請求丙○○給付違約金278,
      720元及依民法第231規定請求損害賠償1,850,000元？如
      可，上開債務究屬可分之債抑或不可分之債？
      原告依債權讓與之法律關係，請求丙○○給付違約金278,
      720元及賠償損害1,850,000元，但為丙○○所否認，並以
      前詞置辯；按原告係以丙○○給付遲延為由，請求債務不
      履行之損害賠償及違約金，其先決條件係以丙契約有效成
      立，且對丙○○發生效力為前提。原告與乙○○間簽訂之
      丙契約對丙○○並不生效力，已如前述，則原告依丙契約
      及甲契約第11條之約定，請求丙○○給付違約金278, 720
      元及賠償損害1,850,000元，但為丙○○所否認，並以自
      屬無據。
（三）原告於丙○○等人未如期於95年10月31日完成所有權移轉
      登記後，有無通知乙○○、丁○○解除契約並請求返還上
      開三信銀行面額1,440,000元之支票？
      原告主張丙○○未能如期於95年10月31日完成系爭土地之
      所有權移轉登記後，曾催告丁○○返還上開1,440,000元
      支票，但為丁○○所否認，經查，原告就於丙○○等人未
      能如期完成所有權移轉登記後，曾催告丁○○返還支票一
      節，固據證人己○○到庭證述曾以電話催告丁○○返還支
      票，並提出「市話撥中華電信行動電話費」紀錄一紙為證
      ，但就上開電話費所示之通聯紀錄觀之，通話時間分別從
      95年10月1日至同年月28日，於95年10月31日後則未有通
      聯紀錄。原告與乙○○間約定完成土地所有權移轉登記之
      日期既為95年10月31日，則於該日之前己○○斷無催告丁○○返還上開支票之理。己○○名義上固為原告之代理人
      ，實際上卻是系爭土地之真正買受人。原告不過係己○○
      為避免丙○○等人知道其係真正買受人，所找之借名登記
      名義人而已，業據己○○證述在卷。己○○既為系爭土地
      之真正買受人，甲○○不過係借名登記人，則己○○所為
      證述於系爭土地未能如期於95年10月31日完成所有權移轉
      登記，曾催告丁○○返還系爭支票乙節，自不免偏頗，且
      顯與事實不符，自不足採。從而，丁○○抗辯己○○係催
      促其按時完成系爭土地之所有權移轉登記而非催告返還支
      票，應可採信。
（四）原告可否依民法第184條、第185條規定請求乙○○、丁○○連帶賠償1,440,000元？
      原告據以請求乙○○、丁○○共同賠償損害，無非係以伊
      買受系爭土地後，另與訴外人戊○○簽訂不動產買賣契約
      ，並約定於95年11月10日完成登記，如未能如期完成所有
      權移轉登記，則應負債務不履行之損害賠償，嗣因丙○○
      等人未能如期於95年10月31日完成系爭土地之所有權移轉
      登記，致賠償戊○○1,850,000元而受有損害為據；但查
      ，共同侵權行為損害賠償，須以乙○○、丁○○二人間有
      故意或過失共同侵害原告之權利，致原告受有損害，並其
      行為與結果之間有相當因果關係為據。原告與乙○○簽訂
      丙契約後，曾就系爭土地及另二筆土地與戊○○簽訂不動
      產買賣契約，而將六筆土地賣予戊○○，並約定應於95年
      11月10日完成所有權移轉登記，而因丙○○等人給付遲延
      ，至95年11月22日始完成系爭土地之所有權移轉登記，致
      原告受戊○○請求賠償1,850,000元而受有損害等情，業
      據原告提出不動產買賣契約書、土地謄本、買賣違約賠償
      金和解協議書為證，並經證人戊○○到庭證述屬實，紀錄
      在卷，且為被告所不爭執，堪信為真實。但依丙契約第5
      條所載：甲方（乙○○）於95年10月31日之前如未能將乙
      方（丙○○等人）土地全數移轉登記於丙方（原告）名下
      ，不論任何原因，丙方不須經任何人之同意，有權無條件
      逕行取回預先存放於公證人所保管之本票，甲方及公證保
      管人，不得有任何異議，從此雙方解約，且互不相補。依
      該約定，原告於系爭土地未能如期於95年10月31日辦理所
      有權移轉登記，原告得選擇丁○○返還上開1,440,000 元
      支票，且買賣契約視為合意解除。反對解釋，原告如於丙○○等人未能如期於95年10月31日完成所有權移轉登記，
      原告亦得選擇不取回上開支票，且不解除契約，而由丙○○等人繼續辦理所有權移轉登記，以履行買賣契約。原告
      於丙○○等人給付遲延後迄95年11月22日完成所有權移轉
      登記，既未催告丁○○返還上開支票，且享受系爭土地移
      轉登記後之成果，丁○○抗辯原告係選擇移轉登記為有效
      ，應可採信。原告既未選擇解除買賣契約，則丁○○於丙○○等人於辦理所有權移轉登記後，將上開1,440,000 元
      支票交付乙○○，顯然係依契約履行，並無不合。原告主
      張乙○○、丁○○侵害其權利，自無可採。此外，原告就
      丁○○、乙○○二人之間有何共同侵害其權利之行為，並
      未能舉證以實其說，原告之主張自難信為真實。從而，原
      告依民法第184、185條共同侵權行為之法律關係，請求乙○○、丁○○共同賠償損害1,440,000元，亦無理由。
六、本件事證已臻明確，兩造其餘主張陳述與舉證，核與本件判
    決結果無影響，爰不另一一論述，附此敘明。
七、原告之訴既經駁回，其假執行之聲請，已失所附麗，應併予
    駁回。
八、結論：原告之訴為無理由，依民事訴訟法第78條，判決如主
    文。
中　　華　　民　　國　　96　　年　　4　　月　　24 　　日
                  民事第二庭    法  官  陳春長
正本係照原本作成。
如對本判決上訴，須於判決送達後20日內向本院提出上訴狀。
中　　華　　民　　國　　96　　年　　4　　月　　24 　　日
                                書記官
